【裁判字號】    99,訴,280
【裁判日期】    991217
【裁判案由】    侵權行為損害賠償
【裁判全文】
臺灣宜蘭地方法院民事判決               99年度訴字第280號
原      告  游魏月昭
            游志聰
兼  上一人
訴訟代理人  游震宇
被      告  劉錦全
上列當事人間請求侵權行為損害賠償事件，原告提起附帶民事訴
訟，經本院刑事庭裁定移送前來，本院於民國99年11月25日言詞
辯論終結，判決如下：
    主      文
被告應給付原告游魏月昭新台幣肆拾玖萬捌仟貳佰元及自民國九
十九年五月五日起至清償日止，按年息百分之五計算之利息。
被告應給付原告游志聰、游震宇各新台幣貳拾玖萬玖仟元及均自
民國九十九年五月五日起至清償日止，按年息百分之五計算之利
息。
原告其餘之訴均駁回。
訴訟費用由被告負擔五分之四，餘由原告負擔。
本判決第一項於原告游魏月昭、游志聰、游震宇分別以新台幣壹
拾陸萬陸仟元、壹拾萬元、壹拾萬元為被告供擔保後，得假執行
。
原告其餘假執行之聲請均駁回。
    事實及理由
一、本件被告經合法通知，無正當理由，未於言詞辯論期日到場
    ，核無民事訴訟法第386 條各款所列情形，爰依原告之聲請
    ，由其一造辯論判決。
二、原告起訴主張：被告於民國98年8 月19日11時許，無照駕駛
    車牌號碼GA-1125 號自用小客車沿宜蘭縣冬山鄉○○路由東
    往西方向行使，行經永美路與美和路1 段之無號誌交岔路口
    時，竟疏未注意其屬於支線道車，應暫時停讓幹線道車先行
    ，即貿然駛入前述交岔路口，而與騎乘重型機車沿美和路1
    段由南往北方向行駛之被害人游南山發生碰撞，導致被害人
    受有頭部外傷疑似顱底骨骨折、右鎖骨骨折、右胸挫傷、右
    小腿骨折等傷害，經送醫後仍因頭部挫傷、顱內出血宣告不
    治死亡。原告分別為被害人之配偶及兒子，被告於肇事後未
    依法賠償，爰依據侵權行為之法律關係，請求被告賠償原告
    游魏月昭支出之喪葬費新台幣（下同）249,000 元、扶養費
    用525,434元及精神慰撫金100萬元，合計1,774,434 元；賠
    償原告游志聰、游震宇精神慰撫金各100 萬元，另扣除原告
    已受領汽車強制責任保險金1,503,000 元等語。並聲明：（
    一）被告應給付原告游魏月昭1,273,434 元及自起訴狀繕本
    送達被告翌日起至清償日止，按年息5% 計算之利息；（二）
    被告應給付原告游志聰、游震宇各499,000 元及均自起訴狀
    繕本送達被告翌日起至清償日止，按年息5%計算之利息；（
    三）願供擔保請准宣告假執行。
三、被告受合法通知，於言詞辯論期日未到場，亦未提出書狀作
    何聲明或陳述。
四、得心證之理由：
(一)原告主張之前述事實，此有道路交通事故現場圖、調查報告
    表、查詢汽車駕駛人資料、現場照片、檢察官勘驗現場之筆
    錄、車輛勘查照片附卷為證，且有羅東博愛醫院診斷證明書
    、相驗筆錄、相驗屍體證明書、檢驗報告書及相驗照片各乙
    份在卷可稽，業經本院調閱被告涉犯過失致死之刑事案件（
    本院99年度交易字第50號）之偵審卷宗資料審核屬實，被告
    復未到庭辯論或提出書狀作何答辯，應視同不爭執，堪信屬
    實。
(二)按不法侵害他人致死者，對於支出醫療及增加生活上需要之
    費用或殯葬費之人，亦應負損害賠償責任；被害人對於第三
    人負有法定扶養義務者，加害人對於該第三人亦應負損害賠
    償責任；不法侵害他人致死者，被害人之父、母、子、女及
    配偶，雖非財產上之損害，亦得請求賠償相當之金額，民法
    第192條第1項、第2項、第194條分別定有明文。查被告因過
    失肇事致被害人死亡，原告請求被告賠償之各項費用，應否
    准允，分述如下：
 １ 殯葬費部分：按殯葬費為收殮及埋葬費用，其賠償範圍應以
    實際支出之費用，並斟酌被害人當地之習俗、被害人之身分
    、地位及生前經濟狀況決定之（最高法院92年度台上字第14
    27號判決意旨參照）。且此等費用是否必要，應斟酌當地喪
    禮習俗及宗教上之儀式定之（最高法院84年度台上字第2731
    號判決意旨參照）。經查：原告游魏月昭主張支出殯葬費合
    計249,000元之事實，業據其提出喪葬費收據5張、聯合救護
    車值勤收費憑證1 張、宜蘭縣羅東鎮喪葬設施使用收費標準
    表1 張在卷可參，並未逾越合理之金額，被告復未予以爭執
    ，是原告游魏月昭此部份之請求為有理由。
 ２ 扶養費部分：按民法第1116條之1 規定：夫妻互負扶養之義
    務，其負扶養義務之順序與直系血親卑親屬同，其受扶養權
    利之順序與直系血親尊親屬同。夫妻互受扶養權利之順序，
    既與直系血親尊親屬同，自不以無謀生能力為必要（最高法
    院79年台上字第2629號判例意旨參照）。從而夫妻之一方因
    交通事故死亡時，他方自得依民法第192條第2項規定，向加
    害人請求扶養費損害賠償，但依民法第1117條規定，仍須以
    不能維持生活者為限，始得請求加害人賠償（最高法院87年
    台上字第2727號判決意旨參照）。次按：所謂不能維持生活
    ，係指不能以自己之財產維持生活者而言；反面言之，如能
    以自己之財產維持生活者（如以自己所有房屋出租收入之租
    金維持生活），自無受扶養之權利（最高法院78年台上字第
    1580號判決意旨參照）。而依社會救助法第4條及第10條第1
    項規定，所謂最低生活費標準係得申請生活扶助之基準，則
    此基準可認為係每人之最低生活水準，如財產收入不能達此
    標準者，堪認不能維持生活。查內政部所公布之98年度臺灣
    省低收入戶最低生活費為每人每月9,829 元，此有內政部網
    站之查詢資料乙份可參，而本件原告游魏月昭97年、98年之
    薪資及利息所得總額分別為336,760 元及121,1 82元，此有
    原告游魏月昭97、98年度稅務電子閘門財產所得調件明細表
    在卷可稽，經換算結果，原告游魏月昭於98年度平均每月收
    入尚有10,096元（元以下4捨5入），高於前述最低生活費之
    標準，且原告游魏月昭名下有房屋1筆及土地2筆，扣除自用
    住宅及基地以外，仍有不動產乙筆，尚難認定原告游魏月昭
    有不能維持生活而需被害人扶養之情形，是原告游魏月昭就
    扶養費之請求為無理由。
 ３ 精神慰撫金部分：查原告游魏月昭係被害人之妻、原告游震
    宇、游志聰為被害人之子，此有原告提出之戶口名簿影本乙
    份可證，原告因被告過失肇事而喪失至親，其精神明顯受有
    痛苦。本院審酌本件車禍之情形及被告迄今尚未賠償或和解
    之情形，原告游魏月昭陳稱其為國小畢業，目前兼差從事清
    潔工作，有工作時，一日收入約為3、4百元；原告游志聰陳
    稱其國中畢業，之前在電熱機械公司上班，目前失業；原告
    游震宇陳稱其國中畢業，之前從事汽車修理，目前失業；被
    告於刑事案件審理時陳稱其在幫人顧廟，每月收入18,000元
    。另參酌兩造之資力狀況，此有兩造之97、98年度之稅務電
    子閘門財產所得調件明細表附卷可稽，認定原告請求被告給
    付精神慰撫金各100萬元，尚屬有據，應予准許。
(三)次按：損害之發生或擴大，被害人與有過失者，法院得減輕
    賠償金額或免除之，民法第217條第1項定有明文。此項規定
    之目的，在謀求加害人與被害人間之公平，故在裁判上法院
    得以職權減輕或免除之（最高法院85年台上字第1756號著有
    判例可資參照）。本院參酌前述之道路交通事故現場圖、調
    查報告表、現場照片、檢察官勘驗現場之筆錄、車輛勘查照
    片等資料，認定本件事故發生之原因，除被告駕駛自小客車
    ，行經無號誌岔路口，支道車未停讓左側幹道車先行，為肇
    事主因以外，被害人駕駛重機車，行經無號誌岔路口，疏未
    減速慢行，做隨時停車之準備則為肇事次因，臺灣省基宜區
    車輛行車事故鑑定委員會98年10月21日基宜鑑字第980367號
    鑑定意見書及台灣省車輛行車事故覆議鑑定委員會99年1月1
    8日覆議字第0996200142 號函均同此見解，可資參照。本院
    綜合判斷，認定被告應負之過失責任比例為80% ，被害人應
    負之過失責任比例為20% ，而屬與有過失，原告為被害人之
    繼承人，故原告得請求被告賠償之金額總計為2,599,200 元
    （計算式：3,249,000×80%＝2,599,200）。
(四)末按保險人依本法規定所為之保險給付，視為被保險人損害
    賠償金額之一部分；被保險人受賠償請求時，得扣除之。強
    制汽車責任保險法第32條定有明文。查本件原告陳稱其業已
    領取之強制汽車責任保險金死亡給付及醫藥費共計1,503,00
    0元，由原告3人平均受領各為501,000 元，依法應予扣除。
    故原告游魏月昭得請求被告給付之金額為498,200元[計算式
    ：（249,000＋1,000,000）×80%－501,000＝498,200]；原
    告游志聰、游震宇得請求被告各給付之金額為299,000 元（
    計算式：1,000,000×80%－501,000＝299,000）。逾上開部
    分之請求，則屬無理由。
五、綜上，原告依據侵權行為之法律關係，請求被告給付原告游
    魏月昭498,200元、原告游志聰、游震宇各299,000元及均自
    起訴狀繕本送達被告之翌日即99年5月5日起至清償日止，按
    年息5%計算之利息，為有理由，應予准許。其餘之請求，則
    屬無理由，均應予駁回。另本件原告勝訴之部分，原告聲明
    願供擔保請准宣告假執行，經核無不合，爰酌定相當之擔保
    金額准許之。又原告其餘假執行之聲請，因訴之駁回而失所
    附麗，均應併予駁回。本件訴訟費用，應由被告負擔80%即5
    分之4，其餘20%即5分之1由原告負擔（本件為刑事附帶民事
    起訴，依法無須繳納起訴時之裁判費，故第一審並無訴訟費
    用支出）。
六、訴訟費用負擔之依據：民事訴訟法第79條、第85條第1 項前
    段。
中    華    民    國    99    年    12    月    17    日
                  臺灣宜蘭地方法院民事庭
                      法  官  林俊廷
正本係照原本作成。
如對本判決上訴，須於判決送達後20日內向本院提出上訴狀(須
附繕本)。
如委任律師提起上訴者，應一併繳納上訴審裁判費。
中    華    民    國    99    年    12    月    17    日
                      書記官  莊怡麗

司法院資訊處製作；財團法人民間司法改革基金會備份。
